臺灣臺中地方法院刑事判決　　　　　　 100年度易字第1054號
公　訴　人　臺灣臺中地方法院檢察署檢察官
被　　　告　江建原
上列被告因詐欺案件，經檢察官提起公訴（99年度偵字第22115
號），本院判決如下：
    主    文
江建原幫助犯詐欺取財罪，處有期徒刑月，如易科罰金，以新
臺幣壹仟元折算壹日。
    犯罪事實
一、江建原依其為成年人之知識、經驗，明知如將個人之金融機
    構帳戶交付予不詳姓名年籍之人使用，能預見該他人有可能
    以所取得金融機關帳戶遂行財產上犯罪之目的，竟仍基於縱
    若取得其金融機關帳戶之人，自行或轉交他人用以實施詐欺
    取財等財產性犯罪，供作財產犯罪被害人匯款帳戶之用，仍
    不違背其本意之幫助使用其帳戶者向他人為財產性犯罪之不
    確定故意，於民國99年6月2日前之某時，在不詳地點，將其
    所有之新光商業銀行（下稱新光銀行）永安分行帳號000000
    0000000號帳戶之提款卡、密碼，交予真實姓名年籍不詳之
    人，幫助該人所屬詐騙集團為詐欺取財犯行時使用。嗣於99
    年6月1日晚上9時22分許，上開犯罪集團成員中之真實姓名
    年籍不詳某成年人撥打電話予駱彥宏，佯稱駱彥宏之前於網
    路購買巧克力，因貨到付款簽錯資料，造成需分期付款24期
    ，要求駱彥宏至金融機構之自動櫃員機依指示操作，以取消
    扣款，致駱彥宏因而陷於錯誤，先後於同年月2日晚上7時、
    9時許，前往自動櫃員機匯款新臺幣(下同)20437元(起訴書
    誤載為20454元)、29900元至江建原所有上開新光銀行帳戶
    內，並遭提領。嗣因駱彥宏覺察受騙，報警處理，而循線查
    獲。
二、案經駱彥宏訴由臺中市政府警察局第六分局報告臺灣臺中地
    方法院檢察署檢察官偵查起訴。
    理    由
一、按被告以外之人於審判外之陳述，雖不符前4條之規定，而
    經當事人於審判程式同意作為證據，法院審酌該言詞陳述或
    書面陳述作成時之情況，認為適當者，亦得為證據。當事人
    、代理人或辯護人於法院調查證據時，知有第159條第1項不
    得為證據之情形，而未於言詞辯論終結前聲明異議者，視為
    有前項之同意，刑事訴訟法第159條之5定有明文。立法意旨
    在於傳聞證據未經當事人之反對詰問予以核實，原則上先予
    排除，惟若當事人已放棄詰問或未聲明異議，基於證據資料
    愈豐富，愈有助於真實發現之理念，且強化言詞辯論主義，
    法院自可承認該傳聞證據例外有證據能力。經查，本案檢察
    官及被告，對本判決後述實體部分所引之證人證述及書證內
    容，於本院準備程式及審理時均不爭執證據能力，猶未對之
    釋明有何顯不可信之情況，復未於言詞辯論終結前聲明異議
    ，本院審酌各該證據作成時之情形，亦無違法或不當取證之
    瑕疵，且均與本案之事實有關，認以之作為本案之證據亦無
    不適當之情形，依前開說明，就後述實體部分所引之證人證
    詞及書證內容，自具有證據能力。
二、訊據被告江建原固坦承上開新光銀行帳戶確係其所申設，惟
    矢口否認有何幫助詐欺取財之犯行，辯稱：伊新光銀行之帳
    戶係因應徵爭鮮物流公司而申辦使用，申辦完後變更密碼，
    將密碼寫在紙條上與提款卡一起放在駕駛座車門之置物處，
    之後於99年6月1日或2日，伊要繳房租向朋友藍躍進借款100
    00元，並請藍躍進將錢匯到上開新光銀行帳戶，於6月3日要
    用提款卡提領借款時，發現提款卡遺失，有打電話到銀行掛
    失云云。經查：
(一)被害人駱彥宏於上揭時、地，確因接獲詐騙集團成員電話，
    佯裝為網購公司人員，對其等詐稱因之前於網路購物簽收物
    品時，誤簽為分期扣款方式，將每月被連續扣款，要求其至
    自動櫃員機前操作，取消分期付款設定云云，致使駱彥宏因
    而陷於錯誤，依詐騙集團成員之指示，操作自動提款機，共
    計匯款50337元至江建原上開新光銀行帳戶內等情，已據被
    害人駱彥宏於警詢中指述綦詳（見99年度偵字第22115號卷
    第10-12頁），復有兆豐國際商業銀行東台中分行客戶歷史
    檔、交易明細查詢表、臺灣新光商業銀行永安分行99年7月
    29日(99)新光銀永安字第99042號函及檢附之存款業務往來
    申請書、客戶資料查詢基本資料、存款帳戶存提交易明細查
    詢(見99年度偵字第22115號卷第13、15-20頁)、內政部警政
    署反詐騙諮詢專線紀錄表、臺中市警察局第五分局北屯派出
    所受理詐騙帳戶通報警示、詐騙電話斷話簡便格式表、受理
    刑事案件報案三聯單、受理各類案件紀錄表、個人戶籍資料
    查詢結果(見99年度偵字第22115號卷第21-26頁)等資料在卷
    可稽，足認被告所申設之上開新光銀行帳戶資料確實已供作
    不法犯罪集團成員向被害人駱彥宏詐騙而取得財物所用甚明
    。
(二)按欲使用提款卡領取款項者，須於金融機構設置之自動櫃員
    機上依指令操作，並輸入正確之密碼，方可順利領得款項，
    由此可見，如非經帳戶所有人同意、授權並告知提款卡密碼
    等情況，單純持有提款卡之人，欲隨機輸入號碼而領取款項
    之機會，以提款卡4位至12位密碼之設計，不法之人任意輸
    入號碼而與正確之密碼相符者，機率微乎其微，且稍有社會
    歷練、經驗之人，均知提款卡應與其存摺、密碼分別保存，
    或者將密碼牢記心中，而不在任何物體上標示或載明密碼，
    以免徒增帳戶款項遭人持提款卡併同輕易得知之密碼盜領款
    項。況金融機構之提款卡（含密碼）乃個人與金融機構往來
    之重要憑據，故一般人對於自己在金融機構帳戶所使用之提
    款卡，均慎重保管之，惟恐稍有疏失造成自己金錢難以彌補
    之損失，尤其對存提款密碼更多方保密，以免被他人得悉後
    ，將有存款被冒領或遭其他非法使用之虞。惟被告於偵查及
    本院審理時自承：提款卡密碼是自己的出生年月日，並把密
    碼寫在小紙條上，跟提款卡一起放在車門把手下方的置物空
    間等語(見99年度偵字第22115號卷第32頁、本院卷第23頁反
    面、第170頁)，以被告係以其出生年月日作為提款卡密碼使
    用，且訊問日距其所述發現提款卡遺失之時，已近1年之久
    ，被告仍能對提款卡密碼記憶清晰之情以觀，顯然其並無將
    密碼寫在紙上並將提款卡與密碼同放一處之必要，被告所為
    顯與常情有違。
(三)又被告辯稱：其所有前揭帳戶之提款卡及密碼係放在車內遺
    失云云。惟金融帳戶之提款卡遺失或遭竊，僅需帳戶之所有
    人向金融機構辦理掛失止付，詐欺集團即無法提領詐得之金
    額，且詐欺集團成員若未取得原帳戶之所有人同意而加以使
    用，則所詐得之金額即有可能遭原帳戶所有人以掛失補發方
    式提領一空，尤其詐騙所得之金額動輒上萬元，衡情詐欺集
    團不致以遺失或竊取得來等難以掌控之帳戶，作為詐騙被害
    人所使用之帳戶，而甘冒可能遭原帳戶所有人掛失、補發後
    領款，致無法提領詐騙所得之風險。故而，被告所有前揭帳
    戶之提款卡及密碼，果若係遺失或遭竊而落入詐欺集團成年
    成員之手，詐欺集團亦不致使用該帳戶。再者，被告於本院
    審理時先稱：伊是開車去開戶，開戶當天就拿到提款卡，收
    到行員交付的開戶資料後，先到提款機變更密碼，再把密碼
    寫在小紙條上，跟提款卡及存摺、印章還有其他相關資料，
    一起放在車門把手下方的置物空間，回到家後，把印章跟存
    摺拿起來放在家裡，因為提款卡要用比較方便，所以就放在
    車上沒有帶下車，不知道是不是開門時掉下來等語(見本院
    卷第23、170頁)，然被告於本院審理時自承：伊開戶當天將
    提款卡及密碼放置在駕駛座車門把手下之置物箱，回家後還
    有繼續使用車子，從提款卡申辦到發現遺失的期間，車子都
    沒有借別人使用，也沒有遭到破壞，車子也未曾遺失其他物
    品等語(見本院卷第170-171頁)，則被告駕駛之車輛並未遭
    人破壞，車內除上開帳戶之提款卡及密碼外，其餘物品皆未
    遺失，且依提款卡之體積大小，如放置在汽車駕駛座之車門
    把手下置物空間，豈有因車門之開啟而遺落之可能，是被告
    所辯已有違常情。又被告雖於99年6月3日晚間9時57分，透
    過電話方式掛失上開銀行帳戶之提款卡，有新光銀行上開帳
    戶之存款帳戶事故資料查詢在卷可稽（見本院卷第136頁）
    ，然上開帳戶早於99年6月2日晚間9時16分許，經警調向新
    光銀行通報為警示帳戶，而暫停交易，且被告嗣請友人陳淑
    娟至新光銀行提領款項，亦知悉其所有上開新光銀行帳戶有
    不明款項出入，成為警示帳戶，卻仍未向警方報案，足徵本
    件詐欺取財之人，於向被害人實施詐欺取財之際，確有把握
    被告上開帳戶不會突遭帳戶所有人掛失止付。
(四)再者，證人藍躍進於本院審理時證述：伊十幾年前就認識被
    告，在99年間，人在嘉義，開貨車到處跑賣水果，平常跟被
    告沒有金錢上的往來。99年5、6月間，被告有聯絡說要借50
    00元繳房租，告訴伊一個郵局帳號，要伊匯錢給他，因為自
    己做生意都要錢補貨，沒有多餘的錢借給他，所以當時就有
    告訴被告，可能沒辦法借錢給他，也沒有跟被告說可能兩天
    內會匯錢給他，之後，被告有再打電話聯絡，但都沒有提借
    錢的事情等語(見本院卷第167-168頁)。查證人藍躍進與被
    告夙無嫌隙，亦無親屬關係，當無甘冒偽證重典，虛構情節
    而設詞誣陷被告之理，且其於本院接受訊問前，業已依法具
    結，以擔保其證詞之真實性，是證人藍躍進上開所證，應可
    採信。是被告就借款數額、匯款帳戶、證人是否同意借款等
    情，與證人藍躍進所證相異，被告所辯於99年6月1日或2日
    ，要繳房租向朋友藍躍進借款10000元，並請藍躍進將錢匯
    到上開新光銀行帳戶，於6月3日要用提款卡提領借款時，發
    現提款卡遺失，有打電話到銀行掛失等語，亦係卸責之詞，
    尚難憑信。
(五)復徵諸詐欺取財犯罪集團既知利用他人之帳戶掩飾犯罪所得
    ，應非愚昧之人，當知社會上一般人如帳戶存摺、印章、提
    款卡、提款密碼遺失或遭竊，為防止拾（竊）得之人盜領存
    款或供作不法使用，必會於發現後立即報警或向金融機構辦
    理掛失止付，在此情形下，其等如仍以該帳戶作為犯罪工具
    ，則在被害人將款項匯入該帳戶後，極有可能因帳戶所有人
    掛失止付而無法提領，則其等大費周章從事犯罪之行為，卻
    只能平白無故替原帳戶所有人匯入金錢，此等損人不利己之
    舉，聰明狡詐之犯罪集團應無可能為之，換言之，犯罪集團
    份子為確信帳戶所有人不會報警或掛失止付，確定其等能自
    由使用該帳戶提款、轉帳，方能恃無忌憚要求被害人匯款至
    該指定帳戶。而參以詐欺集團人員並未對系爭帳戶做任何測
    試以確認帳戶是否遭凍結即逕予使用，亦有上開系爭帳戶交
    易明細可參，益顯詐欺集團成員當時係確信該帳戶可正常使
    用，並未掛失，依此，更徵系爭帳戶之提款卡及密碼，確係
    被告自己交付犯罪集團成員無誤。
(六)按刑法上之故意，分直接故意（確定故意）與間接故意（不
    確定故意），「行為人對於構成犯罪之事實，明知並有意使
    其發生者」為直接故意，「行為人對於構成犯罪之事實，預
    見其發生而其發生並不違背其本意者」為間接故意；一般人
    至銀行開設帳戶並非難事，如非因財產犯罪等不法目的，依
    常情並無捨棄自己帳戶而迂迴收受他人帳戶使用之理，是被
    告對於不法詐騙集團成員可能將其所交付告知之提款卡等帳
    戶資料用來作為詐欺等財產犯罪之非法用途上，應有所預見
    ，且不違背其本意，其竟仍提供該等帳戶資料予不法詐騙集
    團成員使用，足見不法詐騙集團成員將被告交付之帳戶資料
    用來作為詐欺取財之用，為被告所容認及允許。另查金融機
    構帳戶可供款項之存匯、提領，係一般人均可輕易申請開設
    ，並無任何資格條件之限制，且金融存款帳戶，事關存戶個
    人財產權益之保障，其與存戶印鑑章、提款卡結合，專屬性
    、私密性更形提高；除非本人或與本人具密切關係之人，難
    認有何理由可自由流通使用該存摺、印章；一般人亦均有應
    妥為保管存摺及提款卡，以防止存摺及提款卡被他人冒用之
    認識，縱有特殊情況偶有將存摺、提款卡交付他人之需，亦
    必深入瞭解其用途後始行提供使用，實乃吾人日常生活經驗
    與事理；且存摺、提款卡等有關個人財產、身分之物品，如
    淪落不明人士手中，極易被利用為與財產犯罪有關之犯罪工
    具；而與他人於身分上不具密切關係之人，竟要求他人提供
    帳戶以為使用，此等行為，客觀上已屬可疑，且顯係供為某
    非正當資金進出使用，而隱瞞其流程及行為人身分曝光之不
    法意圖亦可預見；若此之社會現實，恆係一般人本於日常生
    活經驗即可體察，本件被告對此自亦難諉為不知，是被告提
    供其所申請設立之上開新光銀行帳戶提款卡與密碼等資料時
    ，應有幫助他人犯詐欺取財罪之不確定故意，亦堪可認定。
(七)綜上所述，被告前揭所辯，無非事後飾卸之語，不足採信。
    本件事證已臻明確，被告幫助詐欺犯行洵堪認定。
三、按刑法上之幫助犯，係對於犯罪與正犯有共同之認識，而以
    幫助之意思，對於正犯資以助力，而未參與實施犯罪之行為
    者而言（最高法院75年度臺上字第1509號、88年度臺上字第
    1270號判決意旨可資參照）。是以，如未參與實施犯罪構成
    要件之行為，且係出於幫助之意思提供助力，即屬幫助犯，
    而非共同正犯。查上開犯罪事實欄一、中所述之犯罪集團所
    屬真實姓名年籍不詳之成年人基於意圖為自己不法之所有之
    犯意，以上述方式對被害人駱彥宏予以詐欺取財，致使被害
    人駱彥宏陷於錯誤，並因而交付本人之財物，上開真實姓名
    年籍不詳之成年人對被害人駱彥宏之詐欺取財犯行顯已既遂
    ，該真實姓名年籍不詳之成年人係犯刑法第339第1項之詐欺
    取財既遂罪，而被告提供上開帳戶資料予前述真實姓名年籍
    不詳之成年人，係基於幫助他人詐欺取財之不確定故意，且
    所為屬刑法詐欺取財罪構成要件以外之行為，其以幫助他人
    犯罪之意思而參與犯罪構成要件以外之行為，係犯刑法第30
    條第1項前段、第339條第1項之幫助詐欺取財罪，並應依刑
    法第30條第2項之規定，按正犯之刑減輕之。
四、爰審酌被告提供上開銀行帳戶供詐欺集團成員使用，助長詐
    欺集團財產犯罪之風氣，致本案被害人駱彥宏受騙而匯款，
    實為當今社會層出不窮之詐財事件所以發生之根源，造成社
    會互信受損，擾亂金融交易往來秩序，影響層面甚大，且亦
    因被告提供上開銀行帳戶之行為，使執法人員難以追查該詐
    騙集團之真實身分，減少遭查獲之風險，有助長犯罪之虞，
    惟酌量被告之智識程度為國中畢業、家庭經濟狀況勉持、犯
    罪動機、目的、手段、提供帳戶之數量、對於被害人駱彥宏
    所生之損害等一切情狀，量處如主文所示之刑，並諭知易科
    罰金之折算標準，以示懲儆。
據上論斷，應依刑事訴訟法第299條第1項前段，刑法第339條第1
項、第30條第1項前段、第2項、第41條第1項前段，刑法施行法
第1條之1第1項、第2項前段，判決如主文。
本案經檢察官廖聖民到庭執行職務。
中    華    民    國   100    年    10    月    20    日
                  刑事第四庭  審判長法  官  吳進發
                                    法  官  黃綵君
                                    法  官  李婉玉
以上正本證明與原本無異。
如不服本判決應於收受送達後10日內向本院提出上訴書狀，並應
敘述具體理由；其未敘述上訴理由者，應於上訴期間屆滿後20日
內向本院補提理由書（均須按他造當事人之人數附繕本）「切勿
逕送上級法院」。
                                    書記官  林政佑
中    華    民    國   100    年    10    月    20    日
附錄論罪科刑法條
中華民國刑法第339條
意圖為自己或第三人不法之所有，以詐術使人將本人或第三人之
物交付者，處 5 年以下有期徒刑、拘役或科或併科 1 千元以下
罰金。
以前項方法得財產上不法之利益或使第三人得之者，亦同。
前二項之未遂犯罰之。